【裁判字號】    95,易,412
【裁判日期】    950908
【裁判案由】    妨害自由
【裁判全文】
臺灣板橋地方法院刑事判決               95年度易字第412號
公  訴  人  臺灣板橋地方法院檢察署檢察官
被      告  戊○○
            丙○○
                    (現因另案羈押於臺灣臺北看守所)
上列被告因妨害自由案件，經檢察官提起公訴（九十四年度偵字
第二○○三一號），本院判決如下：
    主  文
戊○○、丙○○共同以強暴妨害人行使權利，各處拘役伍拾日，
如易科罰金，均以佰元折算壹日。
    事  實
一、戊○○、丙○○分別係臺北縣土城市○○○路一三七號、一
    三九號「山水園集社區」管理委員會主任委員及管理員；乙○○為同址一三九之一號承租戶，以右鄰同址一三七之七號
    地下二樓之電錶（電號：000000000000，下稱
    一三七之七號地下二樓電錶）供電。丙○○不滿乙○○於民
    國九十四年三月十六日將一三七之七號地下二樓電錶之用電
    戶名，變更為乙○○本人（原戶名為呂岳雲）後，即不准丙○○合夥經營位於上址一三九之一號左側之小吃店轉接用電
    ；戊○○明知未得上址一三七之七號地下二樓所有人甲○○
    之同意，二人竟於九十四年四月十九日下午二時三十分許，
    基於妨害他人行使權利之犯意聯絡，推丙○○以維護社區住
    戶甲○○用電權益為由，擅自將設於上址「山水園集社區」
    內送電區總開關之一三七之七號地下二樓電錶之電源切斷，
    並將電錶箱上鎖，使乙○○承租使用之上址一三九之一號無
    法使用電力，以此強暴之方式，妨害乙○○使用電力之權利
    。迄九十四年五月二十六日乙○○至臺灣電力公司臺北南區
    營業處土城服務所（下稱臺電土城服務所）申辦新設上址一
    三九之一號電錶後（電號：0000000000000號
    ，下稱一三九之一號電錶），始恢復供電。
二、案經乙○○訴由臺北縣政府警察局土城分局移送臺灣板橋地
    方法院檢察署檢察官偵查起訴。
    理  由
一、訊據被告戊○○、丙○○固對於在上揭時、地，將設於上址
    「山水園集社區」內送電區總開關之一三七之七號地下二樓
    電錶之電源切斷，並將電錶箱上鎖，使告訴人乙○○無法使
    用電力等節均自承不諱，惟均矢口否認有何妨害自由之犯行
    ，均辯稱：伊等為山水園集社區主任委員及管理員，上址一
    三七之七號地下二樓，係社區之停車場，電是社區的，告訴
    人私自把電接去用，一三七之七號由保誠公司轉賣予甲○○
    ，伊等若未將之斷電，即無法對地主甲○○交代，伊等均不
    知斷電會影響到告訴人承租處一三九之一號地下二樓之供電
    云云。經查：
  (一)被告戊○○、丙○○於九十四年四月十九日下午二時三十分
    許，推被告丙○○以維護住戶甲○○用電權益為由，將設於
    上址「山水園集社區」內送電區總開關之一三七之七號地下
    二樓電錶之電源切斷，並將電錶箱上鎖等事實，除據被告等
    自承不諱外，復有告訴人於本院審理時結證屬實，並有一三
    七之七號電錶上鎖照片二幀在卷足稽（見偵查卷第二十四頁
    ），此部分事實堪以認定。
  (二)臺北縣土城市○○○路一三七之七號地下二樓（土城市○○○段石壁寮小段五五八號建號）之建築物，係偉峰建設股份
    有限公司呂岳雲所起造，該址左側相通地下二樓，原為另建
    大樓之基地，但因故建商未再起造，乃存與上址相通以木板
    為牆之地下二樓建築物（此部分無建物登記），告訴人向呂
    岳雲承租，設立供奉財神爺之神壇，告訴人並於九十二年五
    月十九日向臺北縣土城市戶政事務所申請獨立門牌，為臺北
    縣土城市○○○路一三九之一號，該址供電自告訴人承租以
    來即使用一三七之七號地下二樓之電錶，並按時繳交電費，
    告訴人為便於繳交電費，於九十四年三月十七日至臺電土城
    服務所申辦過戶登記，將電錶戶名變更為乙○○。上址一三
    七之七號地下二樓，嗣分經買賣之原因，由起造人呂岳雲移
    轉所有權於保誠人壽保險股份有限公司，九十三年九月三日
    後由甲○○取得所有權至今，告訴人再於九十四年五月二十
    六日至臺電土城服務所申辦新設上址一三九之一號電錶，始
    結束二址共用一三七之七號電錶供電之情形等節，業據告訴
    人於本院審理時結證明確，復有證人即臺電土城服務所承辦
    人丁○○、證人甲○○、潘明道（甲○○之夫）於本院審理
    時之證詞可稽，並有卷附租賃契約書、臺北縣政府工務局變
    更使用執照、門牌證明書、用電戶基本資料、臺電公司南區
    營業處一般表制用戶復電單、過戶登記單、新設登記單及繳
    交電費紀錄單等可按，且有臺北縣板橋地政事務所九十五年
    五月十一日北縣板地資字第○九五○○○六九九二號函及所
    附建物登記第二類謄本及本院九十五年六月二十九日勘驗筆
    錄足考。是告訴人所承租之一三九之一號之用電在申請獨立
    電錶前，係合法使用一三七之七號電錶供電之事實自堪以認
    定。
  (三)被告戊○○於警詢中供稱：「是乙○○將電接到家中土城市
    ○○○路一三九之一號使用，．．，是丙○○告訴我後，我
    才同意去切斷該處的電源」等語，被告丙○○於警詢中供稱
    ：「因為乙○○強佔我們社區土城市○○○路一三七號地下
    二樓的電，不准我們使用，．．，我才會和主委戊○○將該
    電源切斷。」等語，被告等於檢察官偵查中及本院準備程序
    時，均有相同之供詞，是被告等於本院審理時翻異前詞辯稱
    ：不知斷電會影響到告訴人承租處一三九之一號之供電云云
    ，已屬前後矛盾，且依被告等之供詞知，斷電之目的係針對
    告訴人而來，豈有不知將一三七之七號地下二樓電錶之電源
    切斷後，同時告訴人承租之一三九之一號之供電亦將同時斷
    電，所辯顯係飾卸之詞，不足採信。證人甲○○於本院審理
    時結證稱：「我沒有告訴社區的人有人侵占我的電錶，並請
    他們幫我處理的事情，當時我根本沒有認為有人侵占我的電
    錶。」等語，被告等於本院審理時亦均坦承，在斷電前並未
    與一三七之七號所有人甲○○聯絡，是被告二人所辯係為維
    護地主甲○○用電權益之詞亦非可取，被告等無正當理由，
    擅自將告訴人用電之電錶切斷電源並加鎖，所為自有妨害他
    人權利行使之故意。本件事證明確，犯行堪以認定，應依法
    論科。
二、按刑法第三百零四條之強暴、脅迫，祇以所用之強脅手段足
    以妨害他人行使權利，或足使他人行無義務之事為已足，並
    非以被害人之自由完全受其壓制為必要，此有最高法院二十
    八年上字第三六五○號判例足供參照。被告將供應告訴人電
    源之電錶切斷，並在電錶箱上加鎖，既足以妨害告訴人用電
    之權利，核被告等所為係犯刑法第三百零四條第一項之以強
    暴妨害人行使權利之強制罪。被告二人就上揭強制罪行，有
    犯意聯絡及行為分擔，應依修正前刑法第二十八條之規定，
    應論以共同正犯。爰審酌被告等因以強暴手段妨害告訴人之
    用電，已經造成告訴人生活之不便，並使告訴人受有損害，
    且犯罪後均否認犯行，設詞狡辯，並無悔改之意，及被告等
    犯罪之目的、手段等一切情狀，分別量處如主文所示之刑，
    並依修正前刑法第四十一條第一項前段之規定（刑法修正後
    之準據法詳次項所述），均諭知易科罰金之折算標準，以資
    懲儆。
三、按被告行為後刑法已於九十四年二月二日修正公布，九十五
    年七月一日施行（下稱修正後之刑法），有關新舊法之適用
    原則，於比較時應就罪刑有關之共犯、未遂犯、想像競合犯
    、牽連犯、連續犯、結合犯，以及累犯加重、自首減輕暨其
    他法定加減原因（如身分加減）與加減例等一切情形，綜其
    全部罪刑之結果而為比較（此即罪刑綜合比較原則），且就
    比較結果，須為整體之適用，不能割裂分別適用各該有利於
    行為人之法律（此即擇用整體性原則），此有最高法院二十
    七年上字第二六一五號判例、九十五年度第八次刑事庭會議
    決議可資參照。而被告行為後，(一)刑法第二十八條有關共犯
    之規定已經修正為「二人以上共同實行犯罪之行為者皆為正
    犯。」，將原條文之「實施」修改為「實行」，為法律之變
    更，惟本件被告二人事前同謀，並推由其中一人為犯罪構成
    要件行為，不論依修正前後之規定，均構成共同正犯；(二)罰
    金罰鍰提高標準條例第二條業已刪除，刑法第四十一條第一
    項前段關於易科罰金之折算標準已由舊法之銀元一百元、二
    百元、三百元（按修正前第四十一條第一項規定之折算標準
    係得以銀元一元以上銀元三元以下折算一日，並依罰金罰鍰
    提高標準條例第二條規定，就易科罰金折算一日之數額提高
    為一百倍）修正為新臺幣一千元、二千元、三千元，因屬相
    當科刑規範事項之變更（按易科罰金，固兼有執行事項之本
    質，惟其折算標準為裁判時所應諭知，歷經相當於科刑之程
    序，故與一般純屬執行之程序有別，宜予視同科刑規範），
    自有就新舊法規定比較之必要，經依修正後刑法第二條第一
    項規定比較新舊法結果，以被告行為時之舊法較為有利於被
    告；(三)關於罰金刑，刑法分則編各罪所定罰金刑之貨幣單位
    原為銀元，修正前刑法第三十三條第五款規定：「罰金：一
    元（銀元）以上。」，而依罰金罰鍰提高標準條例規定，就
    七十二年六月二十六日前修正之刑法部分條文罰金數額提高
    二至十倍，其後修正者則不提高倍數，並依現行法規所定貨
    幣單位折算新臺幣條例規定，以銀元一元折算新臺幣三元；
    修正後刑法第三十三條第五款規定：「罰金：新臺幣一千元
    以上，以百元計算之。」，刑法第三十三條第五款所定罰金
    貨幣單位經修正為新臺幣後，刑法分則各罪所定罰金刑之貨
    幣單位亦應配合修正為新臺幣，為使刑法分則編各罪所定罰
    金之最高數額與刑法修正前趨於一致，乃於九十五年六月十
    四日經總統以華總一義字第○九五○○○八五一八一號令公
    布施行增訂刑法施行法第一條之一：「中華民國九十四年一
    月七日刑法修正施行後，刑法分則編所定罰金之貨幣單位為
    新臺幣。九十四年一月七日刑法修正時，刑法分則編未修正
    之條文定有罰金者，自九十四年一月七日刑法修正施行後，
    就其所定數額提高為三十倍。但七十二年六月二十六日至九
    十四年一月七日新增或修正之條文，就其所定數額提高為三
    倍。」，從而，刑法分則編各罪所定罰金刑之最高數額，於
    上開規定修正後並無不同，惟修正後刑法第三十三條第五款
    所定罰金刑最低數額，較之修正前提高，自以修正前刑法第
    三十三條第五款規定有利於被告。因之，經綜其全部罪刑之
    結果而為比較，以舊刑法有利於被告，應一體適用舊刑法之
    規定。末按現行刑法施行法第一條之一之立法理由謂：「刑
    法二十四年施行後，為解決國民所得經濟水準已大幅提昇問
    題，有關罰金與罰鍰倍數之調整及銀元與新臺幣之折算標準
    ，訂有『罰金罰鍰提高標準條例』及『現行法規所定貨幣單
    位折算新臺幣條例』，除罰金以一銀元折算三元新臺幣外，
    並將七十二年六月二十六日以前修正之刑法部分條文罰金數
    額提高為十倍；其後修正者則不再提高倍數，亦即刑法分則
    各罪罰金數額視前開情形分別提高為三十倍或三倍。考量新
    修正之刑法施行後，不再適用『現行法規所定貨幣單位折算
    新臺幣條例』，為使罰金數額趨於一致，避免衍生新舊法比
    較適用問題，以緩和實務適用法律之衝擊，於不變動罰金數
    額之前提下，爰為第二項規定。」，是從立法理由知，該條
    立法之目的即在避免比較新舊法之煩瑣，且該條係屬準據法
    之特別規定，無與罰金罰鍰提高標準條例有關規定，再行比
    較新舊法適用之問題（可參呂潮澤著新修正刑法適用問題之
    探討，法官協會雜誌第八卷第一期第一○○頁），本件上開
    刑法第三百零四條係屬於「九十四年一月七日刑法修正時，
    刑法分則編未修正之條文定有罰金者」，於法律之適用自應
    就新法之法定刑變更為新臺幣，並提高其罰金刑金額為三十
    倍，附此敘明。
據上論斷，應依刑事訴訟法第二百九十九條第一項前段，刑法第
二條第一項前段、修正前刑法第二十八條、刑法第三百零四條第
一項、修正前刑法第四十一條第一項前段，刑法施行法第一條之
一，九十五年七月一日修正施行前罰金罰緩提高標準條例第二條
，判決如主文。
本案經檢察官朱立豪到庭執行職務。
中    華    民    國    95    年    9     月    8     日
                 臺灣板橋地方法院刑事第十七庭
                          審判長法  官  張江澤
                                法  官  絲鈺雲
                                法  官  王綽光
以上正本證明與原本無異
如不服本判決應於送達後10日內向本院提出上訴狀
                                書記官  許清秋
中    華    民    國    95    年    9     月    11    日
附錄本案論罪科刑法條全文：
中華民國刑法第304條第1項
以強暴、脅迫使人行無義務之事或妨害人行使權利者，處三年以
下有期徒刑、拘役或三百元以下罰金。


司法院資訊處製作；財團法人民間司法改革基金會備份。
